【裁判字號】    96,易,4373
【裁判日期】    970627
【裁判案由】    背信
【裁判全文】
臺灣臺中地方法院刑事判決              96年度易字第4373號
公  訴  人  臺灣臺中地方法院檢察署檢察官
被      告  戊○
            辛○○
上二人共同  劉憲璋律師
選任辯護人
上列被告等因背信案件，經檢察官提起公訴（95年度偵續字第31
4 號），被告等於準備程序中就被訴事實為有罪之陳述，受命法
官於聽取當事人之意見後，本院合議庭裁定改以簡式審判程序審
理，判決如下：
    主    文
戊○、辛○○共同為他人處理事務，意圖為自己及第三人不法之
利益，而為違背其任務之行為，致生損害於本人之財產，各處有
期徒刑拾月，均緩刑貳年，各減為有期徒刑伍月，如易科罰金，
均以銀元佰元（即新臺幣玖佰元）折算壹日，均緩刑貳年。
    犯罪事實
一、戊○與辛○○（原名陳榆蓁）為夫妻關係。緣戊○與丙○○
    、丁○○、甲○○、癸○○、子○○、己○○（起訴書誤載
    為陳正仁）、壬○○、乙○○及庚○○等人，於民國78年間
    共同出資購買坐落於苗栗縣銅鑼鄉○○○段 620之9、620之
    10、620之13、635、636、637、637之3、637之4、637之5、
    637之37、637之26地號等11筆土地，並依出資比例共有上開
    土地。而因上開土地皆為農地，依當時法令，須具備自耕農
    身分方得為所有權登記，因上揭共有人均無自耕農身分，無
    法辦理上開11筆土地之所有權登記，渠等為取得上開土地之
    所有權，遂將上開11筆土地借名登記在具有自耕農身分之辛○○名下，並將上開11筆土地之所有權狀交與戊○保管。而
    上開共有人迭經債權讓與，截至 92年5月26日止，係由戊○
    、辛○○、丙○○、丁○○、黃淑惠、癸○○、子○○、己○○、庚○○共有上開土地。詎戊○與辛○○均明知依上開
    約定，戊○有義務保管上開11筆土地之所有權狀，不得持上
    開所有權狀作任何積極管理或處分之行為，辛○○有義務持
    續提供個人名義，供作上開11筆土地之所有權登記，不得本
    於係土地所有權登記名義人，就上開11筆土地作任何積極管
    理或處分之行為，就此部分而言，戊○、辛○○均係為其他
    共有人丙○○、丁○○、黃淑惠、癸○○、子○○、己○○
    、庚○○處理事務之人，惟因戊○經營之臺灣黑熊股份有限
    公司（下稱臺灣黑熊公司）前向中華商業銀行股份有限公司
    （下稱中華商業銀行）豐原分行，提供苗栗縣苗栗市○○路
    606 號8樓及9樓房屋作為擔保之抵押借款債務屆期，而戊○
    、辛○○均為該債務之連帶保證人，中華商業銀行豐原分行
    要求臺灣黑熊公司需再追加抵押物供擔保，始同意貸款換單
    展期，否則即將拍賣抵押物並履行債權，戊○、辛○○為求
    臺灣黑熊公司上開債務可以順利換單展期，竟共同基於意圖
    為及自己及第三人臺灣黑熊公司不法利益之犯意聯絡，未經
    其他共有人丙○○、丁○○、黃淑惠、癸○○、子○○、己○○、庚○○之同意或授權，擅自於 92年5月13日，將上開
    11筆土地設定最高限額抵押權4500萬元與中華商業銀行，以
    擔保戊○所經營之臺灣黑熊公司前向中華商業銀行所借貸之
    債務，並於同年月26日完成抵押權設定登記，而為違背其任
    務之行為，足以生損害於丙○○、丁○○、黃淑惠、癸○○
    、子○○、己○○、庚○○等人之財產。
二、案經丙○○、丁○○訴由臺灣臺中地方法院檢察署檢察官偵
    查起訴。
    理    由
一、認定犯罪事實之證據及理由：
（一）上開犯罪事實，業據被告戊○、辛○○於本院審理時坦承
      不諱，核與證人丙○○於警詢時（詳臺灣臺中地方法院檢
      察署 94年度他字第2921號偵查卷【下稱他字卷】第9至11
      頁）、證人丁○○於警詢時（詳他字卷第12至14頁）指證
      情節相符。而被告戊○、辛○○以臺灣黑熊公司為債務人
      ，被告辛○○（當時原名陳榆蓁）為設定義務人，將上開
      土地設定最高限額4500萬元之抵押權與中華商業銀行，亦
      有苗栗縣銅鑼鄉○○○段620之9、620之10、620之13、63
      5、636、637、637之3、637之4、637之5、637之37、 637
      之 26地號等11筆土地之土地登記第2類謄本（詳臺灣臺中
      地方法院檢察署94年度發查字第2119號偵查卷【下稱發查
      卷】第16至26頁、他字卷第43頁）及苗栗縣銅鑼地政事務
      所95年11月9日銅地1字第0950005924號函附之土地登記申
      請書、土地、建築改良物抵押權設定契約書（詳臺灣臺中
      地方法院檢察署 95年度偵續字第314號偵查卷【下稱偵續
      卷】第13至31頁）在卷可證。此外，並有被告戊○、辛○○與丙○○、丁○○、甲○○、癸○○、子○○、己○○
      、壬○○、乙○○及庚○○簽具之合夥契約書、土地合夥
      人所有權持分備忘表（詳發查卷第27至44頁）、臺灣黑熊
      公司基本資料查詢（詳發查卷第45頁）附卷可稽。
（二）按「稱信託者，謂委託人將財產權移轉或為其他處分，使
      受託人依信託本旨，為受益人之利益或為特定之目的，管
      理或處分信託財產之關係」，信託法第 1條定有明文。依
      上開合夥契約書及權利變更後之共有人即被告戊○、辛○○、丙○○、丁○○、黃淑惠、癸○○、子○○、己○○
      、庚○○等人簽具之協議書（詳他字卷第97至98頁）可知
      ，被告戊○及告訴人丙○○、丁○○等人，係為共同創設
      苗栗國際育樂事業股份有限公司，以經營高爾夫球場等事
      業，而購買上開土地及苗栗縣西湖鄉○○段、通霄鎮○○○段等相毗鄰土地，並因上開土地地目仍為農地，而將本
      案系爭土地登記在被告辛○○名下。嗣因原計劃共同創設
      之苗栗國際育樂事業股份有限公司，因故無法成立，有關
      經營高爾夫球場等事業，亦無法續行，乃於91年8月3日協
      議，由變更權利後之共有人，同意將本案系爭土地連同渠
      等共同出資之苗栗縣西湖鄉○○段、通霄鎮○○○段等土
      地，以8000萬元價格出售，於出售前仍維持將本案系爭土
      地登記在被告辛○○名下，並非委託被告辛○○為其他共
      有人之利益或為特定之目的，管理或處分上開土地，是被
      告辛○○與其他共有人間，並無信託法上之信託關係，僅
      屬私法上之「借名登記」。惟「借名登記」其登記名義人
      ，若僅單純出借名義，對登記之標的物或權利並無任何管
      理處分之實，其實際占有、管理之人仍為借用人，即所謂
      之「消極信託」，依現行信託法，固不成立信託關係，但
      如登記名義人同時對登記之標的物或權利，有「積極之管
      理或處分」之行為時，無論係雙方之合意，或登記名義人
      單方為之，即難謂非為他人處理事務（最高法院85年度台
      非字第36號、86年度台上字第4249號判決參照）。本案土
      地之共有人既係將上開11筆土地借名登記在具有自耕農身
      分之被告辛○○名下，並將上開11筆土地之所有權狀交與
      被告戊○保管，被告戊○有義務保管上開11筆土地之所有
      權狀，不得持上開所有權狀作任何積極管理或處分之行為
      ，被告辛○○有義務持續提供個人名義，供作上開11筆土
      地之所有權登記，不得本於係土地所有權登記名義人，就
      上開11筆土地作任何積極管理或處分之行為。若被告戊○
      、辛○○為求臺灣黑熊公司向中華商業銀行的債務可以順
      利換單展期，以免中華商業銀行拍賣抵押物及追償債權，
      而有將上開11筆土地設定抵押權與中華商業銀行之積極行
      為，並使上開11筆土地之客觀交易價格降低，即屬為其他
      共有人丙○○、丁○○、黃淑惠、癸○○、子○○、己○○、庚○○處理事務，進而意圖為自己及第三人臺灣黑熊
      公司不法之利益，而為違背其任務之行為，致生損害於本
      人之財產。
（三）中華商業銀行於同意換單展期前，雖有先行對被告辛○○
      名下包括本案系爭土地在內之26筆土地進行假扣押，且因
      被告戊○提供本案系爭11筆土地設定抵押權與中華商業銀
      行，始換得中華商業銀行同意臺灣黑熊公司借款債務換單
      展期，並撤銷上開26筆土地的假扣押等情，有臺灣苗栗地
      方法院90年8月15日苗院興執全恭字第569號函暨附表在卷
      可證（詳偵續卷第54至56頁）。而臺灣黑熊公司係於87年
      10月28日向中華商業銀行豐原分行申貸抵押貸款，提供苗
      栗縣苗栗市○○路 606號8樓及9樓之房屋供擔保，至於在
      92 年5月追加設定保證人辛○○所有坐落苗栗縣銅鑼鄉○○○段 620-9地號等11筆土地，係供加強擔保之用，並無
      增加貸款之情形，亦有中華商業銀行豐原分行 95年4月13
      日（95）中銀豐字第45號函附卷可證（詳他字卷第89頁）
      。此外，並有中華商業銀行豐原分行95年12月25日（95）
      中銀豐字第 00182號函附之臺灣黑熊公司提供苗栗縣銅鑼
      鄉○○○段620之9等共11筆土地共同設定抵押權有關之土
      地、建築改良物抵押權設定契約書及增補借據等（詳偵續
      卷第32至42頁）存卷可參。然中華商業銀行係為確保其對
      臺灣黑熊公司的債權，始對於連帶保證人即被告辛○○名
      下包括本案系爭土地在內之26筆土地進行假扣押，該債權
      除與臺灣黑熊公司及擔任連帶保證人之被告戊○、辛○○
      有關外，與其他共有人並無任何關係。縱因中華商業銀行
      對本案系爭11筆土地進行假扣押，致該11筆土地有受到後
      續強制執行效力之影響，然上開土地既係因臺灣黑熊公司
      的債務而遭到假扣押，被告戊○、辛○○自應以臺灣黑熊
      公司或個人其他財產，甚或尋求他人奧援，以解除上開土
      地遭到假扣押之危險，並度過臺灣黑熊公司借款債務換單
      展期的危機。乃被告戊○、辛○○竟在未徵求其他共有人
      丙○○、丁○○、黃淑惠、癸○○、子○○、己○○、庚○○之同意或授權，即擅自於 92年5月13日，將上開11筆
      土地設定具有對世效力之最高限額抵押權4500萬元與中華
      商業銀行，以擔保戊○所經營之臺灣黑熊公司，前向中華
      商業銀行所借貸之債務，並於同年月26日完成抵押權設定
      登記，自難謂非為違背其任務之行為，且足以生損害於丙○○、丁○○、黃淑惠、癸○○、子○○、己○○、庚○○等人之財產。又設定具有對世效力之最高限額抵押權，
      將使上開11筆土地處於隨時可能遭到拍賣抵押物之命運，
      且旋即降低上開11筆土地的客觀交易價格，此相較與假扣
      押僅係保全日後之強制執行，上開11筆土地遭到中華商業
      銀行假扣押之際，中華商業銀行仍須透過民事訴訟程序確
      定主債權後，始得進行日後的強制執行，且其他共有人非
      不得循正常程序主張權利而言，顯然使其他共有人財產，
      產生更大的損害無訛。
（四）綜上所述，本案事證明確，被告戊○、辛○○犯行，均堪
      認定。
二、論罪科刑及適用法律：
（一）論罪及適用法律部分：
      (一)論罪部分：
        1.核被告戊○、辛○○所為，均係犯刑法第342條第1項
          之背信罪。
        2.被告戊○、辛○○均係為其他共有人丙○○、丁○○
          、黃淑惠、癸○○、子○○、己○○、庚○○處理事
          務之人，渠等就上開背信犯行，有犯意聯絡及行為分
          擔，均為共同正犯。公訴意旨認被告戊○雖非受託處
          理事務之人，然其就本件背信犯行，與受託處理事務
          之被告辛○○，成立身分共犯關係，容有誤認，附此
          說明。
      (二)適用法律部分：
        被告戊○、辛○○行為後，刑法業於94年1月7日修正，
        同年2月2日公布，於95年7月1日施行，其中新法修正第
        2條、第 28條、第33條之規定。按行為後法律有變更者
        ，適用行為時之法律，但行為後之法律有利於行為人者
        ，適用最有利於行為人之法律，現行刑法第2條第1項訂
        有明文。此條規定乃與刑法第 1條罪刑法定主義契合，
        而貫徹法律禁止溯及既往原則，係規範行為後法律變更
        所生新舊法律比較適用之準據法，是刑法第 2條本身雖
        經修正，但刑法第 2條既屬適用法律之準據法，本身尚
        無比較新舊法之問題，應一律適用裁判時之現行刑法第
        2 條規定，以決定適用之刑罰法律，先予辨明。又以本
        次刑法修正之比較新舊法，應就罪刑有關之共犯、未遂
        犯、想像競合犯、牽連犯、連續犯、結合犯，以及累犯
        加重、自首減輕暨其他法定加減原因（如身分加減）與
        加減例等一切情形，綜其全部罪刑之結果而為比較，最
        高法院95年5月23日，著有95年度第8次刑庭會議決議可
        資參照。經查：
        1.刑法第 33條第5款規定，於94年2月2日修正公布、95
          年7 月1日施行前之規定為：「罰金：1元以上。」與
          修正後之規定為：「罰金：新臺幣 1千元以上，以百
          元計算之。」不同。比較新舊法結果，適用被告行為
          時之法律，即修正施行前之刑法第 33條第5款規定，
          對被告並無不利之情形。
        2.94年2月2日修正公布，95年7月1日施行之刑法第28條
          已經修正，該項修正將刑法第28條原規定：「二人以
          上共同『實施』犯罪之行為者，皆為正犯。」，修正
          為：「二人以上共同『實行』犯罪之行為者，皆為共
          同正犯」，乃因原「實施」之概念，包含陰謀、預備
          、著手及實行等階段，故修正為僅共同實行犯罪行為
          者，始成立共同正犯。是新法共同正犯之範圍顯然縮
          小，而排除「陰謀共同正犯」、「預備共同正犯」之
          適用，上開修正顯非單純文字修正，亦非實務見解之
          明文化，應有修正後刑法第2條第1項「從舊從輕」原
          則之適用。且本件被告既屬實行階段之正犯，無論依
          修正前後之規定，皆成立共同正犯，依刑法第2條第1
          項前段，應依修正前第28條規定論以共同正犯（最高
          法院 97年度臺上字第104、37、38、39號判決意旨參
          照）。
        3.綜合上述各條文修正前、後之比較，揆諸前揭最高法
          院決議及修正後刑法第2條第1項前段、後段規定之「
          從舊、從輕」原則，被告自應適用其行為時之法律，
          即修正前刑法之相關規定予以論處。
（二）科刑及適用法律部分：
      (一)科刑部分：
        1.爰審酌被告戊○、辛○○並無刑事前案紀錄，有臺灣
          高等法院被告全國前案紀錄表附卷可稽，堪認渠等犯
          案前品行尚佳，並斟酌被告戊○、辛○○係為求臺灣
          黑熊公司的債務可以順利獲得中華商業銀行的換單展
          期，避免遭到拍賣抵押物及追償債權的命運，而為上
          開背信犯行，犯罪動機及目的固非正當，惟渠等將上
          開11筆土地設定抵押權後，仍舊依期清償臺灣黑熊公
          司的債務，並未使該抵押權真正面臨拍賣抵押物之窘
          境，犯後除坦白承認犯行外，並於本院審理期間，積
          極完成上開抵押權的塗銷，有中華商業銀行 97年3月
          28日中豐字第93002196號抵押權塗銷同意書及苗栗縣
          銅鑼鄉○○○段620之9、620之10、620之13、635 、
          636、637、637之3、637之4、637之5、637之37、637
          之 26地號等11筆土地之土地登記第2類謄本（詳本院
          卷第 109、164至174頁）附卷可稽，犯後態度良好等
          一切情狀，分別量處如主文所示之刑，以示懲儆。
        2.被告戊○、辛○○均未曾因故意犯罪受有期徒刑以上
          刑之宣告，渠等因一時失慮，偶罹刑典，本院認為渠
          等經此偵、審程序的教訓，當已能知所警惕，信無再
          犯之虞，經綜核各情，認所宣告之刑，以暫不執行為
          適當，均依刑法第74條第1項第1款規定，併予宣告緩
          刑2年，以啟自新，並觀後效。
        3.被告戊○、辛○○犯罪時間，均係在 96年4月24日以
          前，合於中華民國九十六年罪犯減刑條例規定基準日
          之前，且無該條例規定不予減刑之情形，應依該條例
          第 2條第1項第3款之規定，減其宣告刑期2分之1，並
          諭知易科罰金之折算標準。至於緩刑，並無上開減刑
          條例之適用，附此說明。
      (二)適用法律部分：
        1.被告戊○、辛○○行為後，刑法第41條於94年2月2日
          修正公布，於95年7月1日施行，修正前刑法第41條第
          1項前段規定「犯最重本刑為5年以下有期徒刑以下之
          刑之罪，而受 6個月以下有期徒刑或拘役之宣告，因
          身體、教育、職業或家庭之關係或其他正當事由，執
          行顯有困難者，得以 1元以上3元以下折算1日，易科
          罰金。」；而被告行為時之易科罰金折算標準，修正
          前罰金罰鍰提高標準條例第2條（現已刪除）規定，
          就其原定數額提高為1百倍折算1日，則依修正前之刑
          法第41條第1項前段，被告易科罰金折算標準，應以
          銀元1百元、2百元、3百元折算1日，經折算為新臺幣
          後，應以新臺幣3百元、6百元、9百元折算為1日。修
          正施行後刑法第41條第1項前段規定則為：「犯最重
          本刑為5年以下有期徒刑以下之刑之罪，而受6個月以
          下有期徒刑或拘役之宣告者，得以新臺幣1千元、2千
          元或3千元折算1日，易科罰金。」比較修正前後之易
          科罰金相關規定及折算標準，以修正前刑法關於易科
          罰金之規定，較有利於被告，自應依上開規定予以科
          刑。
        2.又犯罪在新法施行前，新法施行後，緩刑之宣告，應
          適用修正後刑法第74條之規定，此亦有最高法院95年
          5月23日，95年度第8次刑事庭會議決議可資參照。
據上論斷，應依刑事訴訟法第 273條之1第1項、第299條第1項前
段，刑法第2項第1項前段、（修正前）第28條、第342條第1項、
（修正前）第33條第5款、 第74條第1項第1款、（修正前）第41
條第1項前段、中華民國九十六年罪犯減刑條例第2條第1項第3款
、第 7條、第9條，罰金罰鍰提高標準條例第1條前段、（修正前
）第2條，現行法規所定貨幣單位折算新臺幣條例第2條，判決如
主文。
中    華    民    國    97    年    6     月    27    日
                  刑事第十三庭  法  官  陳  得  利
上正本證明與原本無異
如不服本判決應於送達後十日內向本院提出上訴狀
                                書記官  鐘  麗  芳
中    華    民    國    97    年    6     月    27    日
附錄本案論罪科刑法條全文：
中華民國刑法第342條
為他人處理事務，意圖為自己或第三人不法之利益，或損害本人
之利益，而為違背其任務之行為，致生損害於本人之財產或其他
利益者，處5年以下有期徒刑、拘役或科或併科1千元以下罰金。
前項之未遂犯罰之。


司法院資訊處製作；財團法人民間司法改革基金會備份。
